臺灣高等法院民事判決
110年度重訴字第7號
原      告  廖洽銅  
            蔡萃嬡  
共      同
訴訟代理人  何孟臨律師
被      告  洪聖峯  


上列當事人間請求侵權行為損害賠償事件，原告提起刑事附帶民
事訴訟，經本院刑事庭裁定移送前來（109年度重附民字第83號
），本院於110年8月4日言詞辯論終結，判決如下：
    主      文
被告應分別給付原告廖洽銅新臺幣貳佰貳拾叁萬零捌佰陸拾元、
原告蔡萃嬡新臺幣貳佰叁拾貳萬柒仟零柒拾柒元，及均自民國一
○九年十二月五日起至清償日止，按年息百分之五計算之利息。
原告其餘之訴駁回。
訴訟費用由原告廖洽銅、蔡萃嬡各負擔百分之二十八、百分之二
十七，餘由被告負擔。 
本判決第一項於原告廖洽銅、蔡萃嬡分別以新臺幣柒拾肆萬叁仟
元、新臺幣柒拾柒萬伍仟元為被告供擔保後，得假執行。但被告
如依序以新臺幣貳佰貳拾叁萬零捌佰陸拾元、新臺幣貳佰叁拾貳
萬柒仟零柒拾柒元為原告廖洽銅、蔡萃嬡預供擔保，得免為假執
行。
原告其餘假執行之聲請駁回。
    事實及理由
壹、程序方面：
    按言詞辯論期日，當事人之一造不到場者，得依到場當事人
    之聲請，由其一造辯論而為判決，民事訴訟法第385第1項前
    段定有明文。而當事人就其是否於審理期日到場，有程序上
    處分權，是監所之當事人已表明於審理期日不願到場者，法
    院自不必於期日借提該當事人。經查，被告現於法務部○○○○
    ○○○執行中，其於本院審理時表示捨棄到庭辯論（見本院卷
    第153頁），復未委任訴訟代理人於言詞辯論期日到場，核
    無民事訴訟法第386條各款所列情形，爰依原告廖洽銅、蔡
    萃嬡（下合稱原告）之聲請，由其一造辯論而為判決。
貳、實體方面：
一、原告主張：被告於民國108年3月11日晚上10時許，先前往新
    北市板橋區某處，以新臺幣（下同）4000元之價格，向訴外
    人鄭元富購得數量不詳、淨重未達5公克之海洛因後，隨即
    於同市區○○○路000號「美錦樂旅館」506號房，將上開購得
    之海洛因無償轉讓予廖品瑜，廖品瑜遂將上開海洛因粉末全
    數置入針筒內約佔針筒8分滿，並以注射之方式施用，致廖
    品瑜因多重藥物中毒死亡。伊等為廖品瑜之父母（已於95年
    12月22日離婚），育有子女3名，廖品瑜對伊等之扶養義務
    各3分之1，被告因過失致廖品瑜死亡，廖洽銅受有喪葬費10
    萬元、扶養費140萬3361元、精神慰撫金359萬6639元，合計
    510萬元之損害，蔡萃嬡則受有扶養費150萬1805元、精神慰
    撫金349萬8195元，合計500萬元之損害（見本院卷第176至1
    78頁）。爰依民法第184條第1項前段、第192條、第194條、
    第195條規定，請求被告應負損害賠償責任等語。並聲明：㈠
    被告應給付廖洽銅510萬元、蔡萃嬡500萬元，及均自刑事附
    帶民事訴訟起訴狀繕本送達翌日即109年12月5日（見附民卷
    第9頁）起至清償日止，按年息5％計算之利息；㈡願供擔保請
    准宣告假執行。 
二、被告則以：對於本院刑事判決（109年度上訴字第4067號，
    下稱刑案）認定之結果沒有意見，如果能力範圍所及，伊也
    願意賠償，惟上訴人請求金額過高等語，資為抗辯。並答辯
    聲明：㈠原告之訴及假執行之聲請均駁回；㈡如受不利判決，
    願供擔保請准宣告免為假執行。 
三、查，原告主張其等為廖品瑜之父母（已於95年12月22日離婚
    ），被告於前開時地將上開購得之海洛因無償轉讓予廖品瑜
    ，廖品瑜遂將上開海洛因粉末全數置入針筒內約佔針筒8分
    滿，並以注射之方式施用，致廖品瑜因多重藥物中毒死亡；
    又被告其前開行為，經本院刑事庭以其犯毒品危害防制條例
    第8條第1項之轉讓第一級毒品及修正前刑法第276條第1項之
    過失致人於死罪，判決有期徒刑3年6月（即刑案）確定之事
    實，為兩造所不爭執，復有刑案判決可據（見本院卷第7至3
    2頁），且經本院調取刑案之電子卷證核閱無誤，堪信為真
    實。
四、原告主張廖品瑜因被告之過失侵權行為，引發多重藥物中毒
    致死，被告應賠償廖洽銅為廖品瑜所支出之喪葬費，與其等
    可受之扶養費及精神慰撫金等情，是本件應審酌者為：㈠被
    告就廖品瑜之死亡，有無過失？是否應負侵權行為損害賠償
    責任？㈡若是，原告得請求被告賠償之金額為何？茲析述如
    下： 
　㈠被告就廖品瑜之死亡，有無過失？是否應負侵權行為損害賠
    償責任？
　⒈按因故意或過失，不法侵害他人之權利者，負損害賠償責任
    ，民法第184條第1項前段定有明文。又所謂過失係指行為人
    雖非故意，但按其情節應注意並能注意而不注意，或對於構
    成侵權行為之事實，雖預見其能發生而確信其不發生者而言
    。是過失應具備預見可能性，而所謂能預見，係指依客觀情
    形有可能預見，並非指行為人主觀上確有預見。另所謂相當
    因果關係，係指無此事實，雖必不生此結果，但有此事實，
    按諸一般情形，通常均可能發生此結果者而言（最高法院
    95年度台上字第1959號判決意旨參照）。 　
  ⒉查，海洛因係毒品危害防制條例所列管之第一級毒品，而多
    重混用成分不明之毒品或管制藥物，容易引發身體不適，嚴
    重者可能導致死亡結果，被告為施用毒品之人，前因施用毒
    品案件，經送觀察勒戒（見本院卷第42頁），衡情當無不知
    之理，惟被告於108年3月11日晚上10時許，先前往新北市板
    橋區某處，向鄭元富購得數量不詳、淨重未達5公克之海洛
    因，隨即於同市區○○○路000號「美錦樂旅館」506號房，將
    上開購得之海洛因無償轉讓予廖品瑜，致廖品瑜施用後因多
    重藥物中毒死亡，被告轉讓海洛因予廖品瑜之行為，與廖品
    瑜死亡結果之發生，自具有相當因果關係。況被告上開行為
    ，業經本院刑案認定其犯毒品危害防制條例第8條第1項之轉
    讓第一級毒品及修正前刑法第276條第1項之過失致人於死罪
    確定，已如前陳，被告於刑案審理時亦坦承有因過失致廖品
    瑜死亡之情，在本院審理時亦表明對原告之主張沒有意見（
    見本院卷第148至150頁），是原告主張被告對於廖品瑜之死
    亡顯有過失，應負侵權行為損害賠償責任，尚非無憑。
　㈡原告依民法第184條第1項前段、第192條、第194條、第195條
    規定，請求被告給付廖洽銅510萬元、蔡萃嬡500萬元之本息
    ，是否有據?
　⒈按因故意過失不法侵害他人權利者，負損害賠償之責任；故
    意以背於善良風俗之方法，加損害於他人者亦同。不法侵害
    他人致死者，對於支出醫療及增加生活上需要之費用或殯葬
    費之人，亦應負損害賠償責任。被害人對於第三人負有法定
    扶養義務者，加害人對於該第三人亦應負損害賠償責任；不
    法侵害他人致死者，被害人之父、母、子、女及配偶，雖非
    財產上之損害，亦得請求賠償相當之金額。又不法侵害他人
    之身體、健康、名譽、自由、信用、隱私、貞操，或不法侵
    害其他人格法益而情節重大者，被害人雖非財產上之損害，
    亦得請求賠償相當之金額，其名譽被侵害者，並得請求回復
    名譽之適當處分；且此於不法侵害他人基於父、母、子女或
    配偶關係之身分法益而情節重大者準用之，民法第184條第1
    項、第192條、第194條、第195條第1項、第3項分別定有明
    文。查，原告為廖品瑜之父母，而被告因過失致廖品瑜死亡
    ，已如前述，是原告主張因被告之前揭不法侵害行為受有損
    害，請求被告賠償，即屬有據。
　⒉就原告請求被告賠償損害之項目、金額，分述如下： 　
　⑴喪葬費用部分：　
　　廖洽銅主張為廖品瑜支出喪葬費用10萬元，業據提出收據、
    統一發票為憑（見本院卷第125頁），被告就此亦不爭執（
    見本院卷第149頁），廖洽銅此部分主張，應屬正當。 
　⑵扶養費部分：
　①按負扶養義務者有數人，而其親等同一時，應各依其經濟能
    力，分擔義務；受扶養權利者，以不能維持生活而無謀生能
    力者為限；前項無謀生能力之限制，於直系血親尊親屬，不
    適用之；因負擔扶養義務而不能維持自己生活者，免除其義
    務。但受扶養權利者為直系血親尊親屬或配偶時，減輕其義
    務，民法第1115條第3項、第1117條、第1118條分別定有明
    文。是直系血親尊親屬雖有謀生能力，若不能維持生活者，
    仍有受扶養之權利。至所謂不能維持生活，係指不能以自己
    之財產及勞力所得以維持自己之生活而言。
  ②原告主張伊等為廖品瑜之父母（已於95年12月22日離婚），
    於被告本件侵權行為時（108年3月11日），廖洽銅、蔡萃嬡
    年齡各為60歲、62歲，伊等育有子女3名，廖品瑜對伊等之
    扶養義務各3分之1，以107 年新北市簡易生命表計算平均餘
    命，尚有餘命各22.66、25年可受扶養，依108年新北市平均
    每人每月消費支出為2 萬2755 元為計算，被告應給付廖洽
    銅140萬3361元、蔡萃嬡150萬1805元之扶養費等語（見本院
    卷第176至178頁）。經查，廖洽銅為47年7月2日生、蔡萃嬡
    為45年6月29日生（見本院卷第109至111頁），原告依107 
    年新北市簡易生命表計算平均餘命，則廖洽銅、蔡萃嬡於被
    告本件侵權行為時（108年3月11日），分別為60歲、62歲，
    尚有餘命各22.66、25年（見本院卷第140至141頁）。又依
    勞動基準法（下稱勞基法）第54條第1項第1款規定，勞工強
    制退休年齡為65歲，原告自陳有共同擺攤販售飯糰維生（見
    本院卷第120、127頁），依合理常情，可推論原告各自65歲
    起已無謀生之能力；原告雖主張前即受廖品瑜扶養，於其等
    餘命內可受廖品瑜扶養各22.66、25年云云，惟原告就其等
    前已受扶養乙情，並未舉證證明，尚難遽採。而廖洽銅於被
    告侵權行為時之餘命為22.66年，斯時為60歲，自65歲起其
    餘命內可受扶養之年數為17.66年【22.66－（65－60）＝17.66
    】；蔡萃嬡於被告侵權行為時之餘命為25年，斯時為62歲，
    自65歲起其餘命內可受扶養之年數為22年【25－（65－62）＝2
    2】。再者，廖品瑜對原告之法定扶養義務為3分之1（另2人
    為原告之2名已成年子女，見本院卷第181至183頁），原告
    依行政院主計處調查公布108年新北市平均每人每月消費支
    出為2 萬2755 元（見本院卷第177、178、185頁），每年扶
    養費為27萬3060 元，並按年別單利5％複式霍夫曼係數表扣
    除中間利息計算，是廖洽銅、蔡萃嬡於其等餘命期間，原可
    享有廖品瑜給付之扶養費分別為廖洽銅113萬0860 元【〔 27
    萬3060元（年扶養費）×12.00000000＋27萬3060 元 ×0.66×
    （12.00000000－00.00000000）〕÷3 （扶養人數）＝113萬086
    0 元（元以下4捨5入，下同），其中12.00000000、12.0000
    0000依序為第17 年、第18年之霍夫曼係數）】、蔡萃嬡132
    萬7077 元【〔 27萬3060元（年扶養費）×14.00000000÷3 （
    扶養人數）＝132萬7077 元，其中14.00000000為第22年之霍
    夫曼係數）】。
　③綜上，廖洽銅、蔡萃嬡自65歲起餘命內可受扶養之年數，分
    別為17.66年、22年，廖品瑜對原告之法定扶養義務為3分之
    1，依行政院主計處調查公布108年新北市平均每人每月消費
    支出為2 萬2755 元，每年扶養費為27萬3060 元，並按年別
    單利5％複式霍夫曼係數表扣除中間利息計算，是廖洽銅、蔡
    萃嬡於餘命期間，原可享有廖品瑜給付之扶養費分別為113
    萬0860 元、132萬7077 元。
　⑶精神慰撫金部分：
    原告主張被告應分別賠償廖洽銅359萬6639元、蔡萃嬡349萬
    8195元之精神慰撫金，被告則抗辯金額過高。按慰撫金之多
    寡，應斟酌雙方之身分、地位、資力與加害程度，及其他各
    種情形核定相當之數額，該金額是否相當，自應依實際加害
    情形與被害人所受之痛苦及雙方之身分、地位、經濟狀況等
    關係決定之（最高法院51年台上字第223號判例意旨參照）
    。查原告為廖品瑜雙親，被告因過失致廖品瑜死亡，足使原
    告精神上受有相當程度之痛苦，是原告請求被告賠償非財產
    上損害，核屬正當。本院審酌原告自陳係共同擺攤維生，廖
    洽銅為國中畢業、蔡萃嬡為高職畢業（見本院卷第120頁）
    ，被告為高職畢業、從事挖土機維修工作（見本院卷第153
    頁），並兼衡兩造之身分、地位、經濟狀況（名下均無不動
    產，見本院卷第71至106頁），及原告所受身心傷害程度與
    痛苦、被告行為態樣等一切情狀，認廖洽銅、蔡萃嬡請求精
    神慰撫金各以100萬元為適當。逾此範圍之請求，尚屬過高
    ，不應准許。
  ⑷綜上，廖洽銅、蔡萃嬡得請求被告分別給付223萬0860 元、2
    32萬7077 元（廖洽銅：喪葬費10萬元＋扶養費113萬0860 元
    ＋精神慰撫金100萬元＝223萬0860 元；蔡萃嬡：扶養費132萬
    7077 元＋精神慰撫金100萬元＝232萬7077 元），及均自刑事
    附帶民事訴訟起訴狀繕本送達翌日即109年12月5日（見附民
    卷第9頁）起算之法定遲延利息；至逾此範圍之請求，則非
    正當。
五、從而，原告依民法第184條第1項前段、第192條、第194條、
    第195條規定，請求被告分別給付廖洽銅223萬0860 元、蔡
    萃嬡232萬7077 元，及均自109年12月5日起至清償日止，按
    年息5％計算之利息，為有理由，應予准許；逾此範圍之請求
    ，為無理由，應予駁回。又兩造分別陳明願供擔保，聲請為
    准、免假執行之宣告，就原告勝訴部分，核無不合，爰酌定
    相當金額分別准許之；至原告其餘假執行之聲請，則因受敗
    訴判決而失所依附，應予駁回。 　　
六、本件事證已臻明確，兩造其餘之攻擊或防禦方法及所用之證
    據，經本院斟酌後，認為均不足以影響本判決之結果，爰不
    逐一論列，附此敘明。
七、據上論結，本件原告之訴為一部有理由，一部無理由，依民
    事訴訟法第385條第1項前段、第79條、第85條第1項但書、
    第390條第2項、第392條第2項，判決如主文。 
中　　華　　民　　國　　110 　年　　8 　　月　　18　　日
              民事第十四庭  
                  審判長法  官  蔡和憲
                        法  官  周珮琦
                        法  官  邱靜琪 
正本係照原本作成。
如不服本判決，應於收受送達後20日內向本院提出上訴書狀，其
未表明上訴理由者，應於提出上訴後20日內向本院補提理由書狀
（均須按他造當事人之人數附繕本）上訴時應提出委任律師或具
有律師資格之人之委任狀；委任有律師資格者，另應附具律師資
格證書及釋明委任人與受任人有民事訴訟法第466 條之1第1項但
書或第2項所定關係之釋明文書影本。如委任律師提起上訴者，
應一併繳納上訴審裁判費。
中　　華　　民　　國　　110 　年　　8 　　月　　18　　日

                        書記官  張淨卿